最高法院刑事判決　　　　　　九十四年度台上字第三五二八號
　　上　訴　人　乙○○
　　　　　　　　　　　　巷12.
　　　　　　　　　　　　（另案在台灣台北監獄台北分監執行
　　　　　　　　　　　　中）
　　選任辯護人　陳峰富律師
　　　　　　　　蕭世光律師
　　　　　　　　陳麗真律師
　　上　訴　人　丁○○　男民國.
　　　　　　　　　　　　身分證.
　　　　　　　　　　　　住台灣.
　　　　　　　　　　　　在押.
　　選任辯護人　趙元昊律師
　　上　訴　人　丙○○　男民國.
　　　　　　　　　　　　身分證.
　　　　　　　　　　　　住台灣.
　　　　　　　　　　　　之2號.
　　　　　　　　甲○○　男民國.
　　　　　　　　　　　　身分證.
　　　　　　　　　　　　住台灣省台北縣瑞芳鎮○○路1巷116
　　　　　　　　　　　　號在.
　　　　　　　　戊○○　男民國.
　　　　　　　　　　　　身分證.
　　　　　　　　　　　　住台灣.
　　　　　　　　　　　　在押.
上列上訴人等因殺人等罪案件，不服台灣高等法院中華民國九十
四年三月二十三日第二審判決（九十三年度上重訴字第五五號，
起訴案號：台灣基隆地方法院檢察署九十一年度偵字第四七一二
號、九十二年度偵字第二五四號），提起上訴，本院判決如下：
    主  文
原判決關於乙○○、丁○○、丙○○、甲○○、戊○○殺人部分
撤銷，發回台灣高等法院。
其他上訴駁回。
    理  由
一、發回部分（即共同殺人部分）：
本件原判決認定：上訴人戊○○曾於民國八十一年間因盜匪罪，
經台灣基隆地方法院判處有期徒刑三年，緩刑五年確定；又於八
十五年間因竊盜罪，經同法院判處有期徒刑一年確定，並撤銷前
案之緩刑，兩案接續執行，於八十九年九月十一日執行完畢。上
訴人甲○○曾於八十九年間因違反毒品危害防制條例，經台灣基
隆地方法院判處有期徒刑六月確定，於九十一年一月十八日執行
完畢。緣曾文賢先前替人處理債務時，惹出糾紛，曾拜託上訴人
乙○○出面解決，乃同意以新台幣（下同）二十五萬元作為報酬
，經案外人黃榮季協調保證後，乙○○同意曾文賢分期付款。曾
文賢遂於九十一年九月二十六日，簽發六張本票交付乙○○，前
五張面額均為四萬二千元，最後一張為四萬元，約定自九十一年
十月起，於每月二十日，各兌現一張。惟曾文賢在前二期（即九
十一年十月二十日、十一月二十日），均未依約履行，並避不見
面。乙○○於質問黃榮季後，以七萬元之代價，委託未據起訴之
黃榮季代為催討，並請其友人鄭融瑜（強制罪已判刑確定）代為
尋找曾文賢之行蹤；黃榮季亦請其友人即上訴人丁○○打探曾文
賢之下落，以追索債務。九十一年十二月十日凌晨五時許，上訴
人丙○○與丁○○、鄭融瑜及案外人羅嘉翔在基隆市○○路，發
現曾文賢行經該處，丁○○、丙○○、鄭融瑜乃上前追逐，將曾
文賢攔下，並通知黃榮季、乙○○。黃榮季表示由乙○○處理；
乙○○則表示親自前來，並通知其員工甲○○、戊○○同往。嗣
乙○○、丁○○、丙○○、甲○○四人於同日上午五時四十五分
許，將曾文賢強押上乙○○之自用小客車剝奪其行動自由，載往
台北縣瑞芳鎮○○路三七五之一號乙○○經營之「美綺卡拉ＯＫ
」店；戊○○因遲到，經通知自行搭計程車前往該卡拉ＯＫ店會
合，共同對曾文賢私行拘禁。其間由乙○○扮演「白臉」，丁○
○、丙○○、戊○○、甲○○扮演「黑臉」，並分持煙灰缸、空
酒瓶、木棍、菜刀等器物，毆打或劃割曾文賢成傷，以進行催討
債務。嗣曾文賢趁乙○○外出其餘人在休息時，打開鐵捲門企圖
逃離，惟為丁○○、戊○○、甲○○等人阻止、逮住，接續毆打
並將鐵捲門及鐵門關上，予以拘禁（以上妨害自由、傷害部分詳
後述）。此時曾文賢已受傷嚴重，大量流血，甲○○乃於同日上
午八時三分三十五秒以電話向乙○○報告上情，而乙○○於回程
途中發生輕微車禍，至上午八時三十五分許始回到卡拉ＯＫ店，
見曾文賢已奄奄一息，鼻孔、嘴部、額頭均流血，身上血跡斑斑
，並大聲咳嗽不止。乙○○因見曾文賢受傷嚴重，擔心曾文賢報
警後，其假釋將遭撤銷（按乙○○曾於八十四年間因殺人罪，經
原審法院判處有期徒刑十年確定，執行至八十八年八月十九日縮
短刑期假釋出獄，尚餘刑期四年八月），非但須執行殘刑，且無
法討回欠款、顏面盡失，難以立足於同道，遂起殺機，提議殺人
滅口、棄屍，再對外佯稱已經放回曾文賢。丁○○、丙○○、戊
○○、甲○○四人因參與傷害行為，自知難以脫身，只得同意。
上訴人等五人遂共同基於殺人之犯意聯絡，而殺人滅口。乙○○
為使曾文賢昏迷，以便於殺害，遂持十顆安眠藥，交由甲○○泡
在「可樂」中，持交戊○○轉給曾文賢飲用，曾文賢飲用後約五
分鐘即陷入昏迷。乙○○隨即持原先甲○○剪下之有線電視電線
，授意丁○○、丙○○、戊○○、甲○○將曾文賢勒斃；伊則至
店外把風，以防天亮後有人聚集（店外為廟會場）。此時，丙○
○坐在沙發上觀看，甲○○、戊○○則動手以電纜線繞曾文賢之
頸部，用力各拉一端，著手殺害曾文賢，惟曾文賢因痛驚醒而拉
住電線持續反抗，甲○○因手扭傷酸痛，改由丁○○接手與戊○
○接續緊拉電線。嗣丁○○、戊○○手酸鬆手後，曾文賢仍未斷
氣，乙○○進入店內，命戊○○改用臉盆盛水，由湯文涕以右手
壓住曾文賢之頭臉部，使之浸入臉盆，悶浸約一分鐘；惟因曾文
賢仍不斷掙扎，要抬頭起身，戊○○遂持短四角木棍猛擊其腳部
。嗣乙○○亦接過該四角木棍接續打擊其頭部三下，使曾文賢趴
下後，再至門外把風，並由鐵捲門之窺視孔向內探視。嗣甲○○
以腳踩在曾文賢背部時，曾文賢因迴光返照猛力掙扎而跳立起來
，並打翻臉盆，致摻有血液之盆水灑在地面。丁○○、丙○○、
戊○○、甲○○見狀，或徒手或持四角木棍，共同毆打。曾文賢
因遭毆打及藥力發作站立不穩，乃滑倒在地。戊○○承乙○○之
命令，再持另一臉盆裝滿水，由丁○○以腳踩住曾文賢之頭部，
使其臉部浸入水中，另由戊○○一手扶住臉盆，一手按住曾文賢
之背部，甲○○、丙○○則站在一旁觀看。不久，曾文賢即氣絕
，不再動彈。上訴人等於殺人前，為避免曾文賢喊叫驚動鄰人，
曾將音響聲音調大以避人耳目，因聲音太大且持續太久，將住在
卡拉ＯＫ店後方之房東林美吟吵醒。林美吟於上午八點半醒來時
，聽聞音響如此大聲，覺得有異，乃起床自後走近，打開後方之
小窗戶，從外向屋內探視，適見穿著藍色高領套頭毛衣之曾文賢
側伏在大廳地上，頭臉部浸在盛水之臉盆內，乃驚歎：「怎麼會
這樣」？甲○○則大聲喝斥：「老媽（林美吟之綽號）！你幹什
麼」？林美吟一驚，立即後退，甲○○隨即將窗戶鎖上。戊○○
見曾文賢之頭臉仍在水裡，乃將之拉離水面，使之躺在地上。嗣
甲○○打開鐵捲門，向正在整理汽車準備棄屍之乙○○報告林美
吟打開小窗探視之事，乙○○立即偕同甲○○到該店後方，欲向
林美吟解釋，林美吟以右手食指比「勾勾」狀，詢問該人（指曾
文賢）是否已經死亡，乙○○向林美吟謊稱此人是小偷，經教訓
後，準備送去醫院，且該小偷答應賠償一萬元，願將其中四千元
給付林美吟，拜託其切勿張揚。林美吟誤信上情，方始釋懷，並
點頭答應。乙○○為免夜長夢多，於同日上午八時五十分許決意
立即處理屍體，即命戊○○、甲○○拿取店內一條涼被包裹曾文
賢之屍體，再以二個黑色塑膠垃圾袋套住前後，乙○○即駕駛其
自用小客車，倒車至店門口，由乙○○、甲○○合力將屍體抬上
小客車之後行李廂，由於曾文賢身材高大，不易放入，乙○○遂
命丙○○將曾文賢之雙腳壓入行李廂內。旋由乙○○駕駛該小客
車，載同甲○○離去，尋找棄屍地點。同日上午九時十三分三十
三秒，車行至基隆市○○區○○路時，適曾文賢之胞弟曾誌男（
改名曾均安）以其行動電話，撥打乙○○之行動電話，探詢曾文
賢之行蹤。乙○○虛與委蛇後，發現該處難尋棄屍地點，遂將車
輛折回基隆市○○街，再沿濱海公路至水湳洞，發現海邊亦難尋
找棄屍地點，遂再轉金瓜石山路往台北縣雙溪鄉○○路行駛，至
該路即一○二縣道二十一‧八公里處時，見四下無人，乃停車共
同將屍體抬出後車廂，並將涼被、塑膠袋取下，由乙○○抬屍體
下半身，甲○○抬上半身，用力往山谷丟棄。渠等換下之衣服、
涼被、塑膠袋及曾文賢之行動電話等，則分別丟棄於回程之山谷
、台北縣瑞芳鎮之垃圾桶及瑞芳鎮之龍潭橋下。嗣曾誌男再於同
日上午九時十五分四十四秒，以行動電話撥打乙○○之行動電話
，探詢曾文賢之下落時，乙○○正開車行經台北縣雙溪鄉，乙○
○為免曾誌男前往「美綺卡拉ＯＫ」店找人，遂以在電話中講話
不便為由，邀約曾誌男於當日上午十時，在台北縣瑞芳鎮瑞芳火
車站前面談。回程時，乙○○先至台北縣瑞芳鎮○○街，為各該
人等購買換洗之衣服，待返回卡拉ＯＫ店時，丁○○、丙○○、
戊○○已將血跡擦拭清理完畢。乙○○乃請甲○○、戊○○，將
血衣、抹布、電線、沾血之鞋子等以塑膠袋包裝後，連同二支木
棍均送上車，由乙○○開車外出丟棄，再前往瑞芳火車站，與曾
誌男等人見面。雙方見面時，因乙○○佯稱已將曾文賢放走，在
相談十分鐘後，即不歡而散。嗣經曾文賢之父曾和銘報警處理，
乙○○、丁○○、丙○○等人均否認已將曾文賢殺害，並謊稱已
將曾文賢放走，直至九十二年一月七日檢察官將乙○○、丁○○
、丙○○送請測謊，始循線查獲等情。因而撤銷第一審關於上訴
人等殺人（含棄屍）部分之判決，依牽連犯從一重改判論處上訴
人等共同殺人（乙○○處死刑，褫奪公權終身；戊○○累犯處無
期徒刑，褫奪公權終身；甲○○累犯）罪刑，固非無見。
惟查：(一)、刑事審判上之共同被告，係為訴訟經濟等原因，由檢
察官或自訴人合併或追加起訴，或由法院合併審判所形成，其間
各別被告及犯罪事實仍獨立存在。故共同被告對其他共同被告之
案件而言，為被告以外之第三人，本質上屬於證人，此觀刑事訴
訟法第二百八十七條之二規定「法院就被告本人之案件調查共同
被告時，該共同被告準用有關人證之規定」自明。從而以共同被
告之陳述，作為其他共同被告論罪之證據者，為確保被告對證人
之詰問權，證人於審判中，應依法定程序，到場具結陳述，並接
受被告之詰問，其陳述始得作為認定被告犯罪事實之判斷依據。
又審判長預料證人、鑑定人或共同被告於被告前不能自由陳述者
，經聽取檢察官及辯護人之意見後，得於其陳述時，命被告退庭
。但陳述完畢後，應再命被告入庭，告以陳述之要旨，並予詰問
或對質之機會。且審判長每調查一證據畢，應詢問當事人有無意
見。刑事訴訟法第一百六十九條、第二百八十八條之一第一項分
別定有明文。原審於九十四年二月二十三日為審判時，九十二年
一月十四日修正通過之刑事訴訟法已分別自公布日（九十二年二
月六日公布，同年月八日生效）及九十二年九月一日施行。本件
關於殺人部分，原判決係以上訴人等（即共同被告）五人間之陳
述，作為其他共同被告論罪之證據，惟依審判筆錄記載，原審於
調查上開證據時係採「隔離訊問」方式，依序由丙○○、戊○○
、甲○○、乙○○四人先後入庭，經丁○○之選任辯護人趙元昊
律師為主詰問、檢察官為反對詰問；及於交互詰問時，分別由甲
○○之選任辯護人許智勝律師、乙○○之選任辯護人楊貴森律師
為詰問（檢察官及丙○○之指定《即公設》辯護人於交互詰問時
，放棄詰問）。至於共同被告丁○○部分，並未依有關人證之規
定陳述及接受詰問；且未賦予戊○○或其選任辯護人林誌誠律師
對其他共同被告詰問之機會；另於丙○○、戊○○、甲○○、乙
○○等四人陳述完畢後（即每調查一證據畢），亦未依刑事訴訟
法第一百六十九條、第二百八十八條之一第一項規定，命其餘被
告入庭，告以陳述之要旨，並予詰問或對質之機會及詢問有無意
見，即遽行諭知交互詰問完畢並採為判決之基礎（見原審卷第二
宗第八十六至一○一頁），其所踐行之訴訟程序，自難謂為適法
。(二)、共同正犯，應對其共同犯意聯絡範圍內之全部犯罪事實負
責，而其犯意聯絡表示之方法，固不以明示通謀為必要，即相互
間有默示之合致者，亦屬之。惟所謂默示之合致，係指依其舉動
或其他相關情事，依社會通常觀念，得以間接推知其意思者而言
；單純之沉默，尚與默示之合致有間。關於丙○○共同殺人部分
，丙○○始終否認有殺人之犯意聯絡，且否認參與殺人之行為，
並辯稱因得知乙○○擁有槍枝，故於乙○○等四人下手殺害曾文
賢時，伊不敢出面阻止，乃退坐在沙發上。而原判決認定丙○○
共同殺人，係以：乙○○因見曾文賢受傷嚴重，擔心於報警後，
其假釋將被撤銷，遂起殺機，提議殺人滅口，再對外佯稱已經放
回曾文賢。丙○○等四人因參與傷害行為，自知難以脫身，只得
同意，上訴人等五人遂共同基於殺人之犯意聯絡而殺人滅口。理
由並說明：「丙○○在乙○○提議殺人滅口之際，並未為反對之
意思表示；且在其餘被告以電線勒被害人時，……『坐在沙發上
觀看』，……及其餘被告以水浸悶被害人時，亦曾『站在旁邊觀
看』」，因認丙○○與其餘被告之間，關於殺人有犯意之聯絡，
以為論據（見原判決第三十二頁第十六至二十一行）。惟丙○○
於乙○○提議殺人滅口時，「未為反對之意思表示」；及於其餘
被告實施殺人行為時，「坐在沙發上觀看」或「曾站在旁邊觀看
」，能否逕認為已經「同意」殺人，而有共同之犯意聯絡？原審
未予究明，並敘明所憑之依據，即逕認丙○○與其餘被告之間，
對於殺人有犯意之聯絡，已嫌速斷。又被告或共犯之自白，不得
作為有罪判決之唯一證據，仍應調查其他必要之證據，以察其是
否與事實相符，刑事訴訟法第一百五十六條第二項定有明文。原
判決事實雖認定：曾文賢被殺害之過程中，其頭臉部曾被悶浸在
臉盆之水中，而由甲○○以腳踩在曾文賢背部時，曾文賢因迴光
返照猛力掙扎而跳立起來，並打翻臉盆，致摻有血液之盆水灑在
地面。丁○○、「丙○○」、戊○○、甲○○見狀，或徒手或持
四角木棍，共同毆打。理由並說明：「甲○○於偵查中（按係警
詢時，非偵查中，見他字第二二號卷第四至五頁）供稱：其與丁
○○、戊○○以電線勒住被害人時，丙○○雖（筆錄記載為已經
嚇住）坐在沙發上，……然在被害人起身反抗時，其與戊○○、
丙○○、丁○○就拿木棍打被害人」；丙○○既「在被害人起身
反抗之際，亦曾共同參與毆打」，因認丙○○與其餘被告之間，
對於殺人亦有行為之分擔（見原判決第三十二頁第四至八行、第
十八至二十一行）。惟丙○○始終否認此部分犯行，且除甲○○
外，其餘共同被告均未陳述丙○○有此部分犯行。原審並未調查
其他必要之證據，以察甲○○此部分之陳述是否與事實相符，即
單憑甲○○在警訊時之陳述，採為丙○○「在被害人起身反抗之
際，亦曾共同參與毆打」之唯一證據，亦與證據法則有違。況原
判決事實係認定，曾文賢被悶浸在臉盆之水中，於迴光返照猛力
掙扎而跳立起來時，丙○○亦參與毆打。然於理由卻說明，曾文
賢係於被電線勒住，起身反抗時，丙○○亦參與拿木棍打被害人
云云，事實理由，亦有矛盾。究竟丙○○係於曾文賢被「悶浸水
中」？或「電線勒住」？而反抗之際，參與毆打，攸關其犯罪態
樣，原審未詳予究明，亦有未當。(三)、有罪之判決書，其認定之
事實及所載之理由必須互相適合，否則即屬理由矛盾，其判決當
然為違背法令。原判決事實認定，上訴人等以電線殺害曾文賢時
，係先由甲○○、戊○○以電線纏繞曾文賢之頸部，用力各拉一
端，嗣於曾文賢驚醒反抗時，甲○○因手扭傷酸痛，改由丁○○
接手與戊○○接續緊拉電線（見原判決第十頁第十八至二十一行
）。惟其理由引用戊○○之陳述採為證據，而謂「戊○○和丁○
○去勒，後來，其（指戊○○）手酸，換成甲○○去拉」（見原
判決第三十一頁第一至三行）。究竟係先由甲○○、戊○○予以
纏勒，因甲○○手酸，改由丁○○接手與戊○○共同纏勒？抑或
先由丁○○、戊○○予以纏勒，因戊○○手酸，改由甲○○接手
與丁○○共同纏勒？其事實之認定與理由之說明，不相適合，亦
有理由矛盾之違誤。(四)、關於遺棄屍體部分，檢察官僅起訴乙○
○、甲○○涉犯此部分罪嫌。原判決雖說明，丁○○、丙○○之
遺棄屍體罪部分雖未據起訴，但與殺人罪部分有方法結果之牽連
關係，為裁判上一罪，依審判不可分原則，為起訴效力所及，應
併予審判。惟關於戊○○部分，則以：「戊○○共同遺棄屍體部
分，起訴書證據並所犯法條欄內雖未引用刑法第二百四十七條第
一項遺棄屍體罪之條文，然其犯罪事實欄已經描述『乙○○叫戊
○○、甲○○拿店內棉被包裹曾文賢屍體』等語，可見（對於戊
○○）遺棄屍體部分已經起訴，僅漏引法條而已，……不生一部
起訴效力及於他部之問題」（見原判決第三十三頁第二十五行至
第三十四頁第一行）。但「乙○○叫戊○○拿店內棉被包裹曾文
賢屍體」，係起訴「乙○○」有此行為，其起訴之對象為「乙○
○」。況原判決已另說明，「拿取涼被包裹被害人屍體之行為，
係遺棄屍體之前置作業，並非遺棄屍體之構成要件行為」（見原
判決第三十六頁第九至十一行）。於此情形，能否謂為檢察官對
於戊○○遺棄屍體部分已經起訴？即有研求餘地。原審未依刑事
訴訟法第二百六十七條規定為裁判之依據，而逕認已經起訴，亦
難謂合。(五)、證據雖已調查而其內容尚未明瞭者，即與未經調查
無異，如遽行判決，仍屬應於審判期日調查之證據而未予調查。
(1)關於殺人之時間，原判決事實認定：乙○○於九十一年十二月
十日上午八時三十五分回到卡拉ＯＫ店，見曾文賢已奄奄一息，
受傷嚴重，因擔心曾文賢報警後，其假釋將被撤銷，遂起殺機，
提議殺人滅口，並持十顆安眠藥泡在「可樂」中，給曾文賢飲用
，曾文賢飲用後約五分鐘即陷入昏迷，旋即以電線纏繞頸部、悶
浸水中、木棍猛擊等方式殺人，直至曾文賢氣絕死亡等情。如果
無訛，則曾文賢死亡之時間，顯然係在該日上午八時四十分之後
（即上午八時三十五分乙○○返抵卡拉ＯＫ店，加計曾文賢飲用
安眠藥於五分鐘後昏迷）。但其後卻另認定：房東林美吟於該日
上午八點半被吵醒，打開卡拉ＯＫ店後方之小窗戶，看見曾文賢
伏在地上，頭臉浸在盛水之臉盆內。並於理由說明，林美吟打開
小窗戶探視時，曾文賢已經死亡（見原判決第二十六頁第十九至
二十行）。則曾文賢究於該日上午八時四十分以後死亡；或於八
點半（即乙○○於上午八時三十五分返回卡拉ＯＫ店之前）已經
死亡？前後已不相適合。且此關鍵，復攸關乙○○是否參與或主
導本件殺人行為，原審未予究明，即遽行判決，亦有未合。(2)關
於遺棄屍體之時間，原判決事實認定：乙○○駕駛小客車載同甲
○○尋找棄屍地點，於九十一年十二月十日上午九時十三分三十
三秒，車行至基隆市○○區○○路時，曾文賢之胞弟曾誌男撥打
乙○○之行動電話，探詢曾文賢之行蹤。乙○○虛與委蛇後，發
現該處難尋棄屍地點，遂將車輛折回基隆市○○街，再沿濱海公
路至水湳洞，發現海邊亦難尋找棄屍地點，遂再轉金瓜石山路往
台北縣雙溪鄉○○路行駛，至該路即一○二縣道二十一‧八公里
處，見四下無人，乃將曾文賢之屍體抬出丟棄在山谷，再將換下
之衣服、涼被、塑膠袋及曾文賢之行動電話等，分別丟棄於回程
之途中。待曾誌男再於同日上午九時十五分四十四秒，撥打乙○
○之行動電話，探詢曾文賢之下落時，乙○○正開車行經台北縣
雙溪鄉，……。但該日上午九時十三分三十三秒至同日上午九時
十五分四十四秒，前後僅間隔二分十一秒，乙○○遺棄屍體之車
輛，卻已從基隆市○○區○○路，行駛至台北縣雙溪鄉，是否合
於經驗法則？原審未予徹查明白，即遽行判決，亦有未合。以上
或為上訴意旨指摘所及，或為本院得依職權調查之事項，應認原
判決關於上訴人等殺人（含原判決認為有牽連犯裁判上一罪關係
之遺棄屍體）部分，有撤銷發回更審之原因。又：(1)原判決既認
定，共同殺人者為上訴人等五人，但於原判決第九頁第二十行記
載為六人，亦有未合。(2)以自己共同犯罪之意思，參與實施犯罪
構成要件以外之行為者，亦屬實施之共同正犯。原判決認為以自
己共同犯罪之意思，參與實施犯罪構成要件以外之行為者，為共
謀共同正犯，非實施之共同正犯，亦難謂合（見原判決第三十六
頁第五至十二行），均併此指明。
二、駁回部分（即共同私行拘禁部分）：
按刑事訴訟法第三百七十七條規定，上訴於第三審法院，非以判
決違背法令為理由，不得為之。是提起第三審上訴，應以原判決
違背法令為理由，係屬法定要件。如果上訴理由狀並未依據卷內
訴訟資料，具體指摘原判決不適用何種法則或如何適用不當，或
所指摘原判決違法情事，顯與法律規定得為第三審上訴理由之違
法情形，不相適合時，均應認其上訴為違背法律上之程式，予以
駁回。本件上訴人丁○○上訴意旨略稱：原判決事實認定：「同
日（指九十一年十二月十日）上午五時四十五分許，為便於繼續
談判，乙○○、丁○○、丙○○、甲○○四人遂共同升高強制之
犯意為妨害自由之犯意，共同強押曾文賢上車，剝奪曾文賢之行
動自由」。但理由卻說明：「乙○○於到場前即已決意不讓被害
人離開，要將被害人帶回該卡拉ＯＫ店逼債無訛，是其妨害自由
之犯意已經顯露無疑」。乙○○究於到場後始升高犯意為妨害自
由；或到場前即有妨害自由之犯意？前後不符，有理由矛盾之違
誤。上訴人甲○○上訴意旨略稱：(一)、上訴人受僱於乙○○經營
之卡拉ＯＫ店，平日均聽命於乙○○行事，與被害人並不相識，
本件係於不知覺中盲目參與妨害自由。(二)、上訴人雖曾於八十九
年間因違反毒品危害防制條例，經台灣基隆地方法院判處有期徒
刑六月確定，於九十一年一月十八日易科罰金執行完畢。惟有期
徒刑易科罰金執行完畢者，不構成累犯，原判決論以累犯，違背
法令。上訴人戊○○上訴意旨略稱：(一)、上訴人並不知被害人如
何被押至卡拉ＯＫ店。原判決事實認定，「（押解途中）甲○○
依乙○○之指示，以行動電話聯絡戊○○，請戊○○自行搭乘計
程車前往台北縣瑞芳鎮○○路三七五之一號之『美綺卡拉ＯＫ』
店會合」。但理由未說明甲○○打電話給上訴人時，如何告知上
訴人？告知之原因為何？有理由不備之違法。(二)、原判決理由說
明，「戊○○於乙○○等人強押被害人至卡拉ＯＫ店後，既已明
確知悉乙○○等人係妨害被害人之行動自由並加以私行拘禁，竟
不離去，反而（……加入私行拘禁之行列，屬於事中共犯，亦為
妨害自由罪之共同正犯）」。但如何認定上訴人明確知悉乙○○
等人強押被害人？原判決未予說明，有調查未盡及理由不備之違
誤。(三)、上訴人並未參與前階段之押人行為，原判決認定上訴人
知悉乙○○等人強押被害人，自嫌速斷。況上訴人為乙○○卡拉
ＯＫ店之員工，自無將（被關在卡拉ＯＫ店內之）被害人放走之
理云云（另乙○○、丙○○對於妨害自由部分亦提起上訴，惟未
為具體之指摘）。
惟查：原判決綜合全案卷證資料，本於事實審法院之推理作用，
認定乙○○、丁○○、丙○○、甲○○四人確有基於妨害自由之
犯意，在基隆市○○路，共同將曾文賢強押上乙○○之自用小客
車剝奪其行動自由，強行載到台北縣瑞芳鎮○○路三七五之一號
乙○○經營之「美綺卡拉ＯＫ」店，將鐵捲門拉下予以私行拘禁
。戊○○則經甲○○以電話轉知乙○○之指示，自行搭計程車趕
至卡拉ＯＫ店，於得知欲對曾文賢為討債行動後，亦基於共同犯
意之聯絡，加入妨害自由之行為。其間由乙○○扮演「白臉」，
丁○○、丙○○、戊○○、甲○○扮演「黑臉」，並分持煙灰缸
、空酒瓶、木棍、菜刀等器物，毆打或劃割曾文賢成傷（傷害部
分詳後述）以進行催討債務。嗣曾文賢趁乙○○外出其餘之人休
息時，曾一度打開鐵捲門企圖逃離，復為丁○○、戊○○、甲○
○等人阻止、逮住，接續毆打並將鐵捲門及鐵門關上，予以拘禁
等情，乃撤銷第一審關於上訴人等妨害自由部分之判決，依牽連
犯從一重改判論處上訴人等共同私行拘禁（甲○○、戊○○累犯
）罪刑，已詳細說明其所憑之證據及認定之理由。而曾文賢自九
十一年十二月十日上午五時許，在基隆市○○路被丁○○、丙○
○等人攔阻後，旋在同日上午五時四十五分許遭乙○○、丁○○
、丙○○、甲○○四人強押上車，載至台北縣瑞芳鎮○○路三七
五之一號乙○○經營之「美綺卡拉ＯＫ」店，嗣戊○○依乙○○
之指示，亦搭計程車前來，共同對曾文賢私行拘禁及毆打，以進
行討債。迄上訴人等另行起意殺人之前，曾文賢始終在上訴人等
掌控中，其非法剝奪行動自由，進而私行拘禁之事實，復有卷內
證據資料可資覆按。上訴意旨對原審此部分之論斷，究有何違背
經驗法則或論理法則之違法情形，並未依據卷內資料，為具體之
指摘。且查：(一)、本件犯罪係緣自乙○○與曾文賢間之債權、債
務糾紛，乙○○於曾文賢未依約履行債務，且避不見面後，乃託
人代為尋找曾文賢之下落，以便追討。嗣於接獲通知，得知找到
曾文賢時，即決意不讓曾文賢離開，並親赴現場處理而夥同丁○
○、丙○○、甲○○，共同將曾文賢強押上車，載往其經營之卡
拉ＯＫ店拘禁，進行索債。故原判決事實認定：「同日（指九十
一年十二月十日）上午五時四十五分許，為便於繼續談判，乙○
○、丁○○、丙○○、甲○○四人遂共同升高強制之犯意為妨害
自由之犯意，共同強押曾文賢上車，剝奪曾文賢之行動自由」。
與其理由說明：「乙○○於到場前即已決意不讓被害人離開，要
將被害人帶回該卡拉ＯＫ店逼債無訛，是其妨害自由之犯意已經
顯露無疑」等語，前後並無不符。丁○○上訴意旨，任意指摘為
理由矛盾，並非依據卷內資料執為指摘。(二)、受有期徒刑之執行
完畢，或受無期徒刑或有期徒刑一部之執行而赦免後，五年以內
再犯有期徒刑以上之罪者，為累犯，加重本刑至二分之一，刑法
第四十七條定有明文。所謂受有期徒刑之執行完畢，無論入監執
行完畢或易科罰金執行完畢，均屬之。甲○○上訴意旨指稱，有
期徒刑易科罰金執行完畢者，不構成累犯一節，核與法律之規定
不合。至於所稱「於不知覺中盲目參與妨害自由」云云，乃單純
事實之爭執，均非適法之第三審上訴理由。(三)、原判決對於乙○
○於得知找到曾文賢後，即以電話通知其卡拉ＯＫ店之廚師甲○
○準備行動，並前往接載同往現場；途中甲○○依乙○○之指示
，以電話聯絡卡拉ＯＫ店之服務生戊○○在基隆市○○路派出所
附近等候，以便會合同往現場處理。惟戊○○遲到，乙○○遂與
甲○○先趕往現場，夥同丁○○、丙○○強押曾文賢上車載往卡
拉ＯＫ店，因車輛已坐滿，甲○○復依乙○○指示，以電話通知
戊○○，自行搭乘計程車前往卡拉ＯＫ店會合。嗣戊○○已依乙
○○之指示，前往卡拉ＯＫ店參與本件私行拘禁、持木棍毆打曾
文賢、持菜刀劃割曾文賢，以進行討債之行為。因認戊○○於私
行拘禁被害人行為繼續中，以共同犯罪之意思而參與，為事中共
犯，已詳細說明其所憑之證據及認定之理由。戊○○上訴意旨，
對原判決此部分之論斷究竟如何違背法令，並未依據卷內資料為
具體之指摘，仍執陳詞，就原判決已說明事項及屬原審採證認事
職權之適法行使，持憑己見為不同之評價，泛言理由不備、調查
未盡；或辯稱未參與前階段之押人行為，伊為乙○○之員工，無
私自將曾文賢釋放之理云云，而為單純事實之爭辯，均非適法之
第三審上訴理由。綜上所述，丁○○、甲○○、戊○○對於妨害
自由部分所為之指摘，顯與法律規定得為第三審上訴理由之違法
情形，不相適合；另乙○○、丙○○對於妨害自由部分亦提起上
訴，惟未依據卷內訴訟資料，為具體之指摘（僅抽象泛言不服及
原判決違背法令）。上訴人等對於此部分之上訴，違背法律上之
程式，應予駁回。又裁判上一罪案件之重罪得提起第三審上訴，
其輕罪部分雖不得上訴，依審判不可分原則，第三審法院亦應併
予審判，但以重罪部分之上訴合法為前提，如該上訴為不合法，
第三審法院既應從程序上予以駁回，而無從為實體上判決，對於
輕罪部分自無從適用審判不可分原則，併為實體上審判。按刑事
訴訟法第三百七十六條所列各罪之案件，經第二審判決者，不得
上訴於第三審法院，為該法條所明定。本件上訴人等傷害曾文賢
部分，原審係論以刑法第二百七十七條第一項之罪，並認與妨害
自由部分有方法結果之牽連關係，從一重依私行拘禁罪處斷。而
傷害罪核屬刑事訴訟法第三百七十六條第一款之案件，依上開說
明，既經第二審判決，自不得上訴於第三審法院。本件私行拘禁
罪部分之上訴為不合法，無從為實體上審理，已如前述，則對於
輕罪之傷害罪部分，自無從適用審判不可分原則，併為實體上審
判，亦應從程序上予以駁回。
據上論結，應依刑事訴訟法第三百九十五條前段、第三百九十七
條、第四百零一條，判決如主文。
中　　華　　民　　國　九十四　年　　六　　月　 三十 　日
                      最高法院刑事第十二庭
                          審判長法官  謝　俊　雄
                                法官  陳　世　雄
                                法官  蘇　振　堂
                                法官  吳　信　銘
                                法官  徐　文　亮
      本件正本證明與原本無異
                                      書  記  官
中　　華　　民　　國　九十四　年　　七　　月　　四　　日
                                                      Ｅ
